【裁判字號】    98,交上訴,321
【裁判日期】    980429
【裁判案由】    肇事逃逸罪
【裁判全文】
臺灣高等法院臺中分院刑事判決       98年度交上訴字第321號
上  訴  人  臺灣臺中地方法院檢察署檢察官
被      告  甲○○
選任辯護人  陳昭宜律師
上列上訴人因被告肇事逃逸罪案件，不服臺灣臺中地方法院97年
度交訴字第183號中華民國97年12月17日第一審判決（起訴案號
：臺灣臺中地方法院檢察署97年度偵字第11131號），提起上訴
，本院判決如下：
    主    文
上訴駁回。
    理    由
一、公訴意旨略以：甲○○於民國97年1月29日下午5時50分許，
    駕駛戊○○所有之車牌4728-HS號自小客車，由臺中縣神岡
    鄉○○路1626號路旁起步，欲沿中山路由東往西方向行駛，
    原應於起駛前注意前後左右有無車輛，並應讓行進中之車輛
    優先通行，而依當時之情狀，並無不能注意之情事，竟疏未
    注意及之，貿然向左切出駛入車道，適同一時地，有丁○○
    騎駛車牌RP5-225號輕型機車，沿中山路由東往西方向駛來
    ，因甲○○有前揭之疏失，致丁○○煞避不及，而與甲○○
    所駕車輛發生擦撞，丁○○因而人車倒地，並受有右股骨粉
    碎性骨折、左髖骨骨折、右腕骨折（過失傷害部分未據告訴
    ）。詎甲○○知悉肇事並致丁○○受傷後，竟僅將該車停放
    於路邊下車將丁○○之機車牽到路旁，並將丁○○拖到路旁
    後，未對丁○○加以救護及報警處理，即逕行駕駛另外之車
    輛，與戊○○等人離去現場而逃逸，因認被告甲○○涉有刑
    法第185條之4肇事逃逸罪嫌云云。
二、按犯罪事實應依證據認定之，無證據不得認定犯罪事實；又
    不能證明被告犯罪者，應諭知無罪之判決，刑事訴訟法第15
    4條第2項、第301條第1項分別定有明文。次按認定不利於被
    告之事實，須依積極證據，苟積極證據不足為不利於被告事
    實之認定時，即應為有利於被告之認定，更不必有何有利之
    證據；又事實之認定，應憑證據，如未能發現相當證據，或
    證據不足以證明，自不能以推測或擬制之方法，以為裁判之
    基礎，最高法院分別著有30年上字第816號、40年臺上字第8
    6號判例可資參照。
三、本件檢察官認被告甲○○涉有上開犯行，係以：(1)證人丁○○警詢、偵查中之證述；(2)證人戊○○偵查中之證述；(3)診
    斷證明書、交通事故談話紀錄表、道路交通事故現場圖各1
    份、道路交通事故調查報告表(一)(二)、照片8張等資料為其主
    要論據。訊據被告甲○○固坦承有於上揭時地與戊○○、丙○○（花名「詩詩」）、花名「吉祥」之女子一同在臺中縣
    神岡鄉○○路1618號「1618小吃部」吃飯、飲酒之事實不諱
    ，惟堅詞否認有何肇事逃逸犯行，辯稱：伊並未駕駛該4728
    -HS號自小客車，當時伊從「1618小吃部」出來時，看見丁○○倒在路旁，伊過去要扶丁○○，為丁○○所拒絕，伊就
    去駕駛自己之QS-9550號自小客車搭載戊○○等人前往「美
    夢成真」小吃部續攤等語。經查：
(一)按刑事實務上之對人指認，乃於案發後，經由證人（包括被
    害人、共犯或目擊之第三人等）指證並確認犯罪行為人之證
    據方法。現行刑事訴訟法並無關於指認程序之規定，如何由
    證人正確指認犯罪行為人，自應依個案之具體情形為適當之
    處理。指認之程序，固須注重人權之保障，亦須兼顧真實之
    發現，以確保社會正義實現之基本目的。如證人陳述係出於
    親身經歷之見聞所為指認，並依法踐行調查程序後，綜合證
    人於案發時停留之時間及所處之環境等各項情況，足資認定
    其確能對被告觀察明白，認知被告行為之內容，該事後依憑
    個人之知覺及記憶所為之指認客觀可信，並非出於不當之暗
    示，亦未違悖一般日常生活經驗之定則或論理法則，又非單
    以證人之指認為被告論罪之唯一依據時，即非不得採為判決
    之基礎（最高法院95年度臺上字第6490號判決意旨參照）。
    從上可知，對人之指認因證人記憶之不可靠性，為預防指認
    錯誤情況之發生，尚須以其他物證加以證明，不得僅以證人
    指認為被告論罪之唯一依據。
(二)證人丁○○於警詢中指述：伊有看到肇事駕駛為1名男子云
    云（警卷第15頁），於偵查中證稱：有1個男的從駕駛座下
    車，過來說要扶伊，所以伊確定是男生開車云云（偵卷第8
    頁），於原審審理時證述：當天有1男1女下車，男的從駕駛
    座下車，是伊親眼所見云云（原審卷第46頁正、背面），是
    證人丁○○雖於警詢、偵查及原審審理時迭稱親眼看見肇事
    駕駛為男性云云，然證人丁○○於偵查中證稱：因為車禍發
    生的時候暗暗的，伊不記得他（肇事者）的長相等語（偵卷
    第7頁），復於原審審理時證稱：伊被撞到之後，伊是跌坐
    在地上，安全帽沒有掉，還戴在頭上等語（原審卷第47頁）
    ，又證稱：當時伊被撞擊沒有注意到四周，伊只覺腳不能動
    彈，伊被撞擊後背向房子，面向馬路，至於背向那個房子，
    伊不能確定等語（原審卷第85頁），則證人丁○○車禍時跌
    坐地上，雙腳骨折，應是疼痛難耐，而其當時人又背向房屋
    面向馬路，是否有餘力轉頭看停在路旁之肇事車輛之駕駛為
    何人，已非無疑，況當時天色昏暗，證人丁○○又頭載安全
    帽，是否能看清駕駛人之性別特徵，亦有可疑，是仍需細究
    證人丁○○證詞與其餘證人證詞是否完全相符，以防有指認
    錯誤情事。
(三)證人林國梁即到場處理之交通隊員警雖於原審證稱：伊在製
    作交通事故談話表時，證人丁○○所說都作成紀錄，證人丁○○有說肇事駕駛是男性云云（原審卷第131頁背面），然
    觀諸證人林國樑案發當日所製作之交通事故談話紀錄表（警
    卷第30頁），其內並無證人丁○○陳述肇事駕駛為男性之紀
    錄，經原審提示該交通事故談話表予證人林國樑後，其又證
    稱：「（審判長問：你在製作談話紀錄表時，你知道對方駕
    駛是男性或女性的話，是否會將性別填載上去？）我知道的
    話會寫」、「（審判長問：既然你知道的話會寫，假設在接
    受你問話的人有告訴你這件事，你會不會寫？）如果對方有
    特殊補充的話，我會寫」等語（原審卷第132頁），則證人
    丁○○案發當日製作談話表時若有向證人林國樑陳述肇事駕
    駛為男性，依證人林國樑上揭證述及警務人員之受訓素養推
    斷，證人林國樑理應會在交通事故談話表上記載肇事駕駛為
    男性，而非僅記載「該車人員肇事後將車輛停在路邊…」而
    已，是證人林國樑證述證人丁○○於事發當日製作談話紀錄
    表時有陳述肇事駕駛為男性云云，應係記憶有誤。證人丁○○既未在第一時間向員警指認肇事駕駛為男性，其嗣後於警
    局製作警詢筆錄時，已相隔約1個月，在此期間車主戊○○
    曾至醫院探視，並向證人丁○○陳述肇事者為被告等情，業
    據證人丁○○證述在卷（原審卷第45頁背面），而證人丁○○於97年2月26日起方正式製作警詢筆錄，則其於警詢、偵
    查及原審審理時之證詞，即難謂未受證人戊○○之影響。
(四)證人丁○○於原審證稱：當天有人開車撞到伊，後來車上下
    來1男1女，男的將撞到伊的車輛開到旁邊，女的站在他們的
    車子旁邊，男的下車之後又將伊的機車牽到旁邊，1男1女再
    過來扶伊，他們有對伊說話，但說什麼伊不記得，伊只記得
    他們喝酒喝得臉紅紅的，但伊從男的其中1句話的聲音確定
    是被告等語（原審卷第44頁背面），證人丁○○雖從扶伊之
    男子之聲音而指認被告，被告亦不否認有上前攙扶告訴人丁○○並與之交談，惟仍難據此即認被告係肇事車輛之駕駛。
    又依證人丁○○上揭證詞，其已指認肇事者係男性，並證稱
    該男子下車牽其機車到路旁後，又回來攙扶其人並與之交談
    ，其由聲音中認出被告即該人，因而認被告係肇事車輛之駕
    駛，惟證人丁○○卻於原審審理時改稱：伊有看到人牽伊的
    機車，但伊無法確定該人是男是女，應該是男的等語（原審
    卷第85頁背面），則證人丁○○既無法認定牽機車者究係男
    性或女性，又如何能認定扶伊之人與肇事之駕駛人為同一人
    ，其於事故發生後對當時之印象記憶不清，自不得徒據其推
    測之詞，而為被告不利之認定。
(五)證人丁○○於原審審理時證稱：當時有無2、3個女人圍在旁
    邊伊沒有印象，伊只記得有1男1女云云（原審卷第47頁），
    又證稱：伊被撞到後有1男1女要來拖伊，除了這1男1女外，
    沒有其他人過來看伊云云（原審卷第47頁背面），然證人戊○○於原審審理時證稱：伊的車子是停放在高鐵高架路下，
    有網子擋住，必須先開出來，其他的人才能上車，被告就去
    開車，開出來後，詩詩先上車，坐在副駕駛座，伊跟吉祥準
    備要坐後座，還沒有上車前，就聽到砰的一聲，伊有看到被
    告、詩詩有下車要去扶證人丁○○，當時1618店內其他小姐
    及客人也都圍過來看，伊與吉祥也有過去看云云（原審卷第
    50頁背面、第51頁），則車禍後過去查看之人數即與證人丁○○所述不符。而原審執此詢問證人丁○○時，證人丁○○
    答以：因為伊坐下後面向西，也就是向著伊原來要去的方向
    ，只有看到前面，沒有轉頭看後面，伊知道後面有人在看，
    但有多少人伊不知道云云（原審卷第85頁背面），惟此又與
    其先前所述其跌坐時面向馬路背向房屋（朝南）之方位不同
    （原審院卷第85頁）；且被告亦質疑證人丁○○既然朝西坐
    下，為何可看見其開另一部車離開？對此，證人蔡琇珠證稱
    ：因為被告把車子往西邊開，另一臺車停在發生車禍地點前
    面云云（原審卷第86頁及其背面），然證人戊○○於原審審
    理時證稱：車禍時，伊所有之4728-HS號自小客車車頭才剛
    偏駛出來，因為打算要將車子迴轉往市區方向方向開，不是
    要直走，直走是要往清泉岡方向，被告所有之QS-9550號自
    用小客車停在伊車子後面等語（原審卷第87頁背面、第88頁
    ），而從警製之道路交通事故現場圖（警卷第33頁）可知往
    清泉岡方向係朝西，則依證人戊○○前揭證述，被告車輛當
    時係停在車禍現場後面，且前往「美夢成真」小吃部要迴轉
    往東，故被告車輛應不可能由證人丁○○面前經過，證人丁○○卻證稱被告車輛往西行駛從其面前經過，足見證人丁○○之指認尚難認為無瑕庛。
(六)證人戊○○於警詢中證稱：因為伊所開設之「1618」小吃部
    內的小姐詩詩提議要到其他店消費，找伊及店內小姐和被告
    一起去，被告問伊要開誰的車去，伊說因為到時候伊要先離
    開，所以表示開伊的車去，之後伊將鑰匙交被告先發動車子
    準備前往云云（警卷第19頁），又於偵查中證稱：被告去伊
    妹妹的店裡（指「1618」小吃部）唱歌，伊也有去，後來要
    換別間店，被告的女朋友詩詩說開1臺車就好，所以就決定
    開伊的車子，伊有將鑰匙交給被告云云（偵卷第7頁），復
    於原審證稱：被告到櫃台結帳，被告與詩詩先出去，伊跟吉
    祥在後面，被告與詩詩在門口等，後來詩詩或被告說開1 部
    車過去就好了，因為伊當時將伊的車鑰匙拿在手上，就有人
    從伊手上將伊的車鑰匙拿過去，伊無法確認是誰拿的云云（
    原審卷第50頁背面），又證稱：當天從「1618」小吃部到「
    美夢成真」小吃部，伊並沒有打算去「美夢成真」後要先走
    云云（原審卷第55頁），與其在警詢、偵查中所證係其自行
    將鑰匙交給被告乙情不同；檢察官執此詰問：「當天有人提
    議開1輛車就好，何人提議？」、「被告說要開車，還是你
    跟被告說不然你開我的車？」，證人戊○○竟均答稱：「大
    家都喝酒了」等語（原審卷第51頁背面），且所云與其在警
    詢中所稱：伊沒有喝酒云云（警卷第19頁）亦不符。證人戊○○對於為何要由被告駕駛其所有車輛之重要爭點，出現前
    後不一且不能自圓其說之情形，實難遽此即認肇事當時確係
    由被告駕駛證人戊○○所有之上揭車輛。
(七)證人戊○○於警詢中陳稱：伊將鑰匙交被告先發動車子準備
    前往，隨即聽到車輛撞擊聲，出店門口查看即發現被告所駕
    駛之4728-HS號小客車與1名女子所駕駛之輕機車發生車禍，
    當時車上只有被告1人云云（警卷第19頁），復於偵查中證
    稱：被告先去開車要轉頭回來載伊，還沒有載到伊就在店門
    口發生車禍云云（偵卷第7頁），又於原審審理時改證稱：
    伊的車子是停放在高鐵高架路下，有網子擋住，必須先開出
    來，其他的人才能上車，被告就去開車，開出來後，詩詩先
    上車，坐在副駕駛座，伊跟吉祥準備要坐後座，還沒有上車
    前，就聽到砰的一聲，伊有看到被告、詩詩有下車要去扶丁○○，當時1618店內其他小姐及客人也都圍過來看，伊與吉
    祥也有過去看云云（原審卷第50頁背面、第51頁）。則證人
    戊○○對車禍當時肇事車輛車上究有幾人，其前後所述亦未
    盡一致，及於車禍當時其人係在店內或在肇事車旁亦前後所
    述不一，況本件證人戊○○與被告間之利害關係相反，自難
    以證人戊○○前後不一之證詞，而認被告係本件車禍肇事逃
    逸之人。
(八)證人戊○○對於本件車禍發生後之反應，於偵查中證稱：詩
    詩、吉祥說沒有關係，而且車子已經被開至前面路邊放好，
    他們就叫伊上車，伊就坐被告的車子走了等語（偵卷第8頁
    ），又於原審審理時證稱：當時伊只想趕快看伊的車有沒有
    怎樣，結果吉祥一直推伊，說沒事沒事，所以伊就沒有去查
    看伊的車云云（原審卷第51頁）。惟觀諸肇事自用小客車照
    片（原審卷第94、95頁），車禍後該車左後照鏡掉落、左前
    擋風玻璃破裂，受創不輕，證人戊○○豈有不知之理，其竟
    仍另搭乘被告車輛前往「美夢成真」續攤，對其所有之車輛
    毫無關切之情，已有違常情；且證人戊○○於原審證稱：到
    達「美夢成真」後，當時大家都在喝酒、唱歌，伊1個人坐
    在旁邊煩惱，也沒有問被告要如何處理云云（原審卷第52
    頁背面），被告駕駛其車輛發生車禍，致被害人丁○○受傷
    、其所有車輛受損，衡情理應立即要求被告出面處理並賠償
    損失，豈有完全置之不顧而立即一同另往他店任由同行其他
    人繼續飲酒歡唱，獨其一人在旁孤自煩惱，益見證人戊○○
    之證詞實有違常理。
(九)戊○○與丁○○二人已於97年3月12日達成和解，戊○○願
    賠償新臺幣80萬元予丁○○等情，有臺中縣神岡鄉調解委員
    會調解書影本1紙在卷可憑（警卷第2頁），而證人戊○○於
    原審審理時證稱：「（辯護人問：若開車撞丁○○的人是被
    告，應該要由被告出來賠償，為何由你出來賠償？）我去醫
    院好幾趟，丁○○一直要我找被告出來，又說我是車主一樣
    跑不了」云云（原審卷第49頁背面），惟證人丁○○於原審
    審理時卻證稱：「（辯護人問：為何戊○○要與你和解？）
    因為戊○○說車輛是她的，戊○○要找被告，但找不到人云
    云（原審卷第45頁背面）。證人戊○○證稱因在丁○○要求
    下才與之和解，惟證人丁○○則謂係因戊○○以肇事車輛為
    其所有才主動與之和解，2人對和解原因所述亦有出入，且
    證人戊○○於97年2月11日製作警詢筆錄時已向警方告發肇
    事者為被告甲○○（警卷第19頁），則依證人戊○○所言，
    其非肇事者，且知被告之真實姓名年籍，並已告知警方追查
    肇事人，為何仍於97年3月12日與證人丁○○和解，而願承
    擔被告應負之賠償責任？從而，證人戊○○與被害人丁○○
    和解，實與常情不符，且證人戊○○又從未對被告進行追訴
    求償或要求被告承擔和解條件，更顯不合情理。
(十)證人即「1618」小吃部服務小姐花名「詩詩」之丙○○於警
    詢中陳稱：當伊在「1618」小吃部裏面時，聽到外面的一聲
    很大聲，伊和戊○○便走出來查看發生何事，即看到綽號「
    番仔」之男子從4728-HS之駕駛座下車與綽號「吉祥」之女
    子在攙扶倒在地下之女子云云（警卷第22頁），然證人戊○○於原審審理時證稱：被告去開車，開出來後，「詩詩」先
    上車，坐在副駕駛座，伊跟「吉祥」準備要坐後座云云（原
    審卷第50頁背面），而被告於原審審理時陳稱：伊是最後從
    1618店出來，係證人戊○○與另1個女生先出去，她們還想
    要去另一家店，伊本來是不想去的，丙○○與她們是朋友，
    叫伊也去坐一下，伊說讓證人戊○○先去，伊自己有車，等
    一下再過去，證人戊○○與另1名女子在車上等，叫丙○○
    來叫伊，後來伊與丙○○出來就看見本件車禍等語（原審卷
    第48頁），則當時究竟係何2人在車上，實難徒憑證人戊○○及丙○○互不相符之證詞加以認定，而證人丙○○於原審
    及本院審理時經合法傳訊並飭警拘提，均未到庭，因而無法
    確認此一重要爭點，丙○○於警詢時之陳述，自亦不足採為
    對被告不利之認定。
(十一)、證人林國樑於原審審理時證稱：伊有問附近居民，附近居民
    說肇事者已經乘另1部車子離去，受傷者已經送醫，伊沒有
    問附近居民肇事者是男或女，伊也沒有辦法再去找到看到肇
    事者之居民等語（原審卷第82頁背面、第83頁背面、第84頁
    ），證人李哲熙即處理本件肇事逃逸案之員警於原審審理時
    證稱：伊當天晚上有找到車主戊○○，是警局另一位巡佐製
    作戊○○筆錄，巡佐有將戊○○筆錄拿給伊，但移送時伊找
    不到該份筆錄等語（原審卷第114頁），又證稱：案發當天
    伊到現場沒有試著找目睹現況之人，也沒有請鑑識小組對肇
    事車輛來採集血跡及指紋等語（原審卷第114頁背面、第115
    頁），則到場處理之2位員警或未查訪其他目擊者，或未對
    其他目擊者製作筆錄，且未對肇事車輛進行科學採證工作，
    證人李哲熙復遺失案發當日製作有關證人戊○○之第一次警
    詢筆錄，致本案僅有車主戊○○及車禍被害人丁○○之指述
    可供參考，然人之證言會因時間、記憶或偏見而偏離事實，
    故必須無瑕疵可言，方得採信，惟證人丁○○、戊○○之證
    詞既有上述互不相符或不合常理之處，自不能徒憑證人丁○○、戊○○有瑕疵之指證，據為被告不利之認定，而本件又
    乏其他物證或人證足資佐證被告係肇事逃逸駕駛，實無法為
    被告有罪之論斷。
四、本件公訴人所提證據未達通常一般之人均不致於有所懷疑，
    而得確信其為真實之程度，揆諸上揭條文及判例意旨，尚難
    僅憑推測或擬制之方法，即遽為被告有罪之論斷。此外，復
    查無其他積極證據足資認定被告有何公訴人所指之肇事逃逸
    犯行，原審因而諭知被告無罪之判決，核無違誤，檢察官在
    本院並未提出其他新事證，徒執與起訴書相同之論證提起上
    訴而指摘原判決不當，洵非可採，其上訴為無理由，應予駁
    回。
據上論結，應依刑事訴訟法第368條，判決如主文。
本案經檢察官乙○○到庭執行職務。
中    華    民    國    98    年    4     月    29    日
            刑事第十庭    審判長法  官  林  照  明
                                法  官  郭  瑞  祥
                                法  官  林  欽  章
以上正本證明與原本無異。
檢察官得上訴。
如不服本判決應於收受送達後10日內向本院提出上訴書狀，其未
敘述上訴之理由者，並得於提起上訴後10日內向本院補提理由書
（均須按他造當事人之人數附繕本）「切勿逕送上級法院」。
                                書記官  許  哲  禎
中    華    民    國    98    年    4     月    29    日


司法院資訊處製作；財團法人民間司法改革基金會備份。
